【裁判字號】    95,訴,1515
【裁判日期】    951116
【裁判案由】    營業稅
【裁判全文】
臺北高等行政法院判決
                                     95年度訴字第01515號
                              .
原      告  甲○○
被      告  財政部臺灣省北區國稅局
代  表  人  凌忠嫄（局長）
訴訟代理人  乙○○兼送達代收.
上列當事人間因營業稅事件，原告不服財政部中華民國95年3 月
6 日台財訴字第09400652110 號（案號：第00000000號）訴願決
定，提起行政訴訟。本院判決如下：
    主  文
原告之訴駁回。
訴訟費用由原告負擔。
    事  實
一、事實概要：
  緣原告未依規定辦理營業登記，於民國（下同）91年3 月間興
  建位於新竹縣竹北市○○街26巷6 號房屋（下稱系爭房屋）出
  售，金額計新台幣（下同）3,565,642 元（含稅），案經檢舉
  並為被告查獲，取具房地買賣契約書等資料附案佐證，審理違
  章成立，核定補徵營業稅169,792 元，並按所漏稅額169,792
  元處以2 倍之罰鍰339,500 元（計至百元止）。原告不服，申
  請復查，經被告於94年10月28日以北區國稅法一字第09400227
  99號復查決定變更罰鍰，改按所漏稅額處以1 倍之罰鍰計169,
  700 元（即追減罰鍰169,800 元）外，其餘未獲變更；原告仍
  表不服，向財政部提起訴願，經訴願決定駁回後，遂向本院提
  起本件行政訴訟。
二、兩造聲明：（原告未於準備程序期日及言詞辯論期日到場，
    茲依其起訴狀之記載意旨）
  (一)原告聲明：訴願決定及原處分（不利原告部分）均撤銷。
  (二)被告聲明：駁回原告之訴。
三、兩造之爭點：
    原告是否有興建系爭房屋，將系爭房屋之所有權移轉與他人
    ，以取得代價，未依規定申請營業登記而營業之情事？
  (一)原告主張之理由：
    1.按「在中華民國境內銷售貨物或勞務及進口貨物，均應依
      本法規定課徵加值型或非加值型之營業稅。」「將貨物之
      所有權移轉與他人，以取得代價者，為銷售貨物。」「營
      業人之總機構及其他固定營業場所，應於開始營業前，分
      別向主管稽徵機關申請營業登記。」「營業人有左列情形
      之一者，主管稽徵機關得依照查得之資料，核定其銷售額
      及應納稅額並補徵之……三、未辦妥營業登記，即行開始
      營業，或已申請歇業仍繼續營業，而未依規定申報銷售額
      者。」「納稅義務人，有左列情形之一者，除追繳稅款外
      ，按所漏稅額處1 倍至10倍罰鍰，並得停止其營業：一、
      未依規定申請營業登記而營業者。」「營業人以貨物或勞
      務與他人交換貨物或勞務者，其銷售額應以換出或換入貨
      物之時價，從高認定。」固分別為加值型及非加值型營業
      稅法（下稱營業稅法）第1 條、第3 條第1 項、第28條前
      段、第43條第1 項第3 款、第51條第1 款及同法施行細則
      第18條所明定。次按「建屋出售核屬營業稅法規定應課徵
      營業稅之範圍，自本函發佈日起，經建築主管機關核發建
      造執照者，除土地所有權人以持有1 年以上之自用住宅用
      地拆除改建房屋出售者外，均應依法辦理營業登記，課徵
      營業稅及營利事業所得稅……有關個人出資建屋出售，其
      財產交易所得計課綜合所得稅之規定，適用之範圍，自本
      函發佈日起，應以依本函規定免辦營業登記並免課徵營業
      稅及營利事業所得稅者為限。」固為財政部81年1 月31日
      台財稅第81165795 6號函所明釋。
    2.按上揭稅法及函釋之適用對象應為「營業人」，然原告之
      系爭房屋與陳竹金坐落於竹北市○○街16號房屋互換，前
      於被告調查時已於93年9 月30日詳細說明在案，亦有協議
      書影本可稽，且上開互換後屬於原告之房屋（竹北市○○
      街16號）至今均無出售，有土地所有權狀影本、建物所有
      權狀影本及戶籍謄本影本可稽，足資佐證交換房屋屬實，
      應不屬於營業行為之範疇。
    3.被告為達課稅為目的，顢頇認定「原告以非自用住宅用地
      興建系爭房屋出售，有承諾書、購買房地產說明書及買賣
      契約書影本可稽，縱申請人主張與陳君房屋互換，依首揭
      稅法規定，原核定補徵營業稅額167,792 元並無不合，應
      予維持。」為由，實令人氣絕，因原告並非「營業人」，
      單純建屋自住非營利事業之營業人，系爭房屋因居家環境
      關係與陳竹金互換，單純的房屋互換，並無違反首揭稅法
      規定及函釋。至於承諾書之製作，亦係被告之要求，並非
      出自原告自願；又購買房地產說明書及買賣契約書亦是為
      所有權之移轉所必需之程序，然被告不詳查，自難謂不為
      查證及未依證據認定事實，且為達核課稅捐為其唯一目的
      ，曲解法令，損害原告權益，顯其認事用法均有違誤。
    4.罰鍰部分：
      (1)按「納稅義務人，有左列情形之一者，除追繳稅款外，
        按所漏稅額處1 倍至10倍罰鍰，並得停止其營業：一、
        未依規定申請營業登記而營業者。」為營業稅法第51
        條第1 款所明定。
      (2)惟依前所述，本件原告並非「營業人」，係建屋自住，
        單純之房屋互換，則被告援引上開規定據以裁罰，其適
        用法令顯有違誤；換言之，被告於本稅之核定不論在認
        定事實、適用法令上既均有違誤，則因本稅所致生之罰
        鍰亦應失所附麗，罰鍰部分當然應同歸撤銷。
    5.被告認定事實有違「有利不利應予注意原則」：
      (1)按「行政機關就該管行政程序，應於當事人有利及不利
        之情形，一律注意。」為行政程序法第9 條所明定。
      (2)關於原告並非建屋出售，其事實已如前述，則被告亦應
        依上開規定，對於原告有利之情事，予以一併注意，今
        竟故不為之，而僅以核課稅捐為其唯一目的之認定，而
        對於有利於原告之證詞及證物均不予理會，實有違「有
        利不利應予注意原則」，訴願決定遞予維持，於法均有
        違誤，請予撤銷。
  (二)被告主張之理由：
    1.按「在中華民國境內銷售貨物或勞務及進口貨物，均應依
      本法規定課徵加值型或非加值型之營業稅。」「將貨物之
      所有權移轉與他人，以取得代價者，為銷售貨物。」「營
      業人之總機構及其他固定營業場所，應於開始營業前，分
      別向主管稽徵機關申請營業登記。」「營業人有左列情形
      之一者，主管稽徵機關得依照查得之資料，核定其銷售額
      及應納稅額並補徵之……三、未辦妥營業登記，即行開始
      營業，或已申請歇業仍繼續營業，而未依規定申報銷售額
      者。」「納稅義務人，有左列情形之一者，除追繳稅款外
      ，按所漏稅額處1 倍至10倍罰鍰，並得停止其營業：一、
      未依規定申請營業登記而營業者。」「營業人以貨物或勞
      務與他人交換貨物或勞務者，其銷售額應以換出或換入貨
      物之時價，從高認定。」為營業稅法第1 條、第3 條第1
      項前段、第28條前段、第43條第1 項第3 款、第51條第1
      款及同法施行細則第18條所明定。次按「建屋出售核屬營
      業稅法規定應課徵營業稅之範圍，自本函發佈日起，經建
      築主管機關核發建造執照者，除土地所有權人以持有1 年
      以上之自用住宅用地拆除改建房屋出售者外，均應依法辦
      理營業登記，課徵營業稅及營利事業所得稅……有關個人
      出資建屋出售，其財產交易所得計課綜合所得稅之規定，
      適用之範圍，自本函發佈日起，應以依本函規定免辦營業
      登記並免課徵營業稅及營利事業所得稅者為限。」為財政
      部81 年1月31日台財稅第811657956 號函所明釋。
    2.原告未依規定申請營業登記於首揭期間銷售系爭房屋，銷
      售額合計3,565,642 元，經被告所轄新竹縣分局查獲，核
      定補徵營業稅額169,792 元。原告主張系爭房屋係與陳竹
      金坐落於竹北市○○街16號房屋互換，並無出售之行為云
      云，申請復查。
    3.本案原告以非自用住宅用地興建系爭房屋出售，有購買房
      地產說明書及買賣契約書影本可稽，縱原告主張與陳竹金
      房屋互換，依首揭稅法規定，原核定補徵營業稅額169,79
      2 元並無不合，復查予以駁回，至於罰鍰339,500 元因原
      告於裁罰處分核定前不再繼續營業、已補繳稅款，並於復
      查決定前以書面承認違章事實，並承諾繳清罰鍰，依修正
      稅務違章案件裁罰金額或倍數參考表規定，改按所漏稅額
      169,792 元處1 倍罰鍰169,700 元（計至百元止）即追減
      169,800 元，原告提起訴願遭駁回。
    4.原告提起本訴訟仍主張本身非營業人，且系爭房屋和陳竹
      金坐落於竹北市○○街16號房屋互換，並無出售之行為，
      亦請撤銷罰鍰云云。
    5.被告答辯理由：
      (1)依前揭財政部81年1 月31日台財稅第811657956 號函附
        件對於持有1 年之認定「自戶籍遷入日至房屋核准拆除
        日屆滿1 年，或自戶籍遷入日至建造執照核發日屆滿1
        年者，擇一認定。」原告已不符合土地所有權人以持有
        1 年以上之自用住宅用地拆除改建房屋出售之規定而出
        售房屋予蔡文彬，即為未依規定申請營業登記而營業之
        營業人，本案相關證據有購買房地產說明書及買賣契約
        書影本可稽及契稅申報資料等可稽，就91年3 月25日房
        地買賣契約書，原告賣給買主蔡文彬已屬明確，且依房
        屋稅及紀錄表亦由原告移轉予蔡文彬。
      (2)原告所提90年1月30日協議書主張與陳竹金土地及房屋
        互換屬私人契約，縱使成立依首揭稅法規定，仍應補徵
        營業稅，是本案原核定補徵營業稅額169,792元並處罰
        鍰169,700元並無違誤，請予維持。
  理  由
一、本件訴訟程序進行中，被告之代表人已由許虞哲變更為凌忠
    嫄，此有行政院95年8 月23日院授人力字第0950023637號令
    在卷可按，茲由新任代表人具狀聲明承受訴訟，核無不合，
    應予准許。
二、本件原告經受合法通知，未於言詞辯論期日到場，核無行政
    訴訟法第218條準用民事訴訟法第386條各款所列情形，爰併
    準用民事訴訟法第385條第1項前段規定，依被告之聲請，由
    其一造辯論而為判決。
三、原告起訴主張：原告建築系爭房屋，並與陳竹金坐落於竹北
    市○○街16號房屋互換，且上開互換後屬於原告之房屋至今
    均無出售，應不屬於營業行為之範疇，詎被告命補徵稅款並
    處罰鍰，於法有違，為此訴請如聲明所示云云。
四、被告則以：財政部81年1 月31日台財稅第811657956 號函釋
    ，除土地所有權人以持有1 年以上之自用住宅用地拆除改建
    房屋出售者外，均應依法辦理營業登記，原告興建系爭房屋
    之坐落土地，既不符上開函釋附件持有1 年以上之自用住宅
    用地之要件，則其拆除改建房屋而出售予訴外人蔡文彬，即
    為未依規定申請營業登記而營業之營業人，原處分並無違誤
    等語置辯，求為判決駁回原告之訴。
五、本件兩造不爭以下之事實，並有如下之證據在卷可稽，堪認
    為真實：
  (一)系爭房屋坐落新竹縣竹北市○○段第144-2 及144-20號土地
    ，為原告之父鍾清秋所有；系爭房屋於90年9 月14日完工，
    於91年3月26日以買賣為原因，總價款為5,550,000元移轉登
    記為蔡文彬所有，此有房屋買賣契約書、房屋稅籍紀錄表及
    新竹縣土地卡在原處分卷。
  (二)門牌竹北市○○街16號房屋及其坐落土地竹北市○○段第14
    4-23號土地，原為陳竹金所有，於91年3 月24日移轉登記為
    原告所有，原告於93年7 月9 日設籍，此有土地所有權狀、
    房屋所有權狀及戶籍謄本在本院卷第18頁以下。
六、按營業稅法第1 條規定：「在中華民國境內銷售貨物或勞務
    及進口貨物，均應依本法規定課徵加值型或非加值型之營業
    稅。」第3 條第1 項規定：「將貨物之所有權移轉與他人，
    以取得代價者，為銷售貨物。」第28條前段規定：「營業人
    之總機構及其他固定營業場所，應於開始營業前，分別向主
    管稽徵機關申請營業登記。」第43條第1 項第3 款規定：「
    「營業人有左列情形之一者，主管稽徵機關得依照查得之資
    料，核定其銷售額及應納稅額並補徵之……三、未辦妥營業
    登記，即行開始營業，或已申請歇業仍繼續營業，而未依規
    定申報銷售額者。」第51條第1 款規定：「納稅義務人，有
    左列情形之一者，除追繳稅款外，按所漏稅額處1 倍至10倍
    罰鍰，並得停止其營業：一、未依規定申請營業登記而營業
    者。」
七、是本件之爭執，在於原告是否有興建系爭房屋，將系爭房屋
    之所有權移轉與他人，以取得代價，未依規定申請營業登記
    而營業之情事？
八、經查：
  (一)按民法第398 條規定：「當事人雙方約定互相移轉金錢以外
    之財產權者，準用關於買賣之規定。」營業稅法第3 條第1
    項規定：「將貨物之所有權移轉與他人，以取得代價者，為
    銷售貨物。」蓋在貨幣經濟下，貨幣僅是貨物、權利或勞務
    之交易上的媒介，貨幣本身並不能滿足消費上的需要，是故
    在民事契約之有名契約類型的規範上，金錢給付義務之約定
    ，除表彰該契約是一個有償契約外，關於契約之基本類型之
    界定，金錢給付並不具意義；同理，只對於花用金錢，亦即
    只對於花用所得或財產貨物、權利或勞務的一方直接或間接
    課徵營業稅，而不是對於雙務契約之雙方當事人皆課徵營業
    稅；然在互易的情形，由於雙方皆因該交易而取得貨物、權
    利或勞務，所以將之當成兩個交易處理，對於雙方分別課徵
    營業稅{ 黃茂榮著稅捐法專題研究（各論部分）第121 頁參
    照} 。
  (二)查原告與訴外人陳竹金於90年1 月30日簽訂協議書，第1條
    約定以系爭房屋及其坐落土地與陳竹金所有門牌竹北市○○
    街16號房屋及其坐落土地「無條件互為交換」，由陳竹金將
    上開房地無條件過戶給原告，而系爭房屋及其坐落土地於交
    換後，因陳竹金要出售，故陳竹金於出售時直接由原告過戶
    給買方（按即訴外人蔡文彬），此有協議書可按，是原告與
    陳竹金間之「無條件互為交換」，應即係民法所稱之互易，
    同時亦合於營業稅法第3 條第1 項所稱之「將貨物之所有權
    移轉與他人，以取得代價」之要件，自應認係營業稅法所稱
    之「銷售貨物」，被告即得就互易之一方原告課徵營業稅。
    至於原告主張其「互換」（按即互易）而來之房屋並未出售
    且供自住云云，惟依前述，在貨幣經濟下，貨幣僅是貨物、
    權利或勞務之交易上的媒介，是原告保有互易而來之財產權
    ，與原告保有出賣而來之價金，其在營業稅法上意義並無不
    同，不因之而得到因繼續所有互易而來之財產權即免繳營業
    稅之結論。
  (三)又按營業稅第6 條規定：「有左列情形之一者，為營業人：
    一、以營利為目的之公營、私營或公私合營之事業。二、非
    以營利為目的之事業、機關、團體、組織，有銷售貨物或勞
    務者。三、外國之事業、機關、團體、組織，在中華民國境
    內之固定營業場所。」由以上規定可知，營業稅法所稱之營
    業人，不限於團體或法人，獨資事業亦足當之，只要其有銷
    售貨物或勞務之事實。
  (四)因此，財政部81年1 月31日台財稅第811657956 號函釋：「
    建屋出售核屬營業稅法規定應課徵營業稅之範圍，自本函發
    布日起，經建築主管機關核發建造執照者，除土地所有權人
    以持有1 年以上之自用住宅用地拆除改建房屋出售者外，均
    應依法辦理營業登記，課徵營業稅及營利事業所得稅……有
    關個人出資建屋出售，其財產交易所得計課綜合所得稅之規
    定，適用之範圍，自本函發布日起，應以依本函規定免辦營
    業登記並免課徵營業稅及營利事業所得稅者為限。」並未逾
    越營業稅法之相關規定，被告據以適用，於法並無不合。查
    系爭房屋之坐落土地，非屬原告所有，而係原告之父鍾清秋
    所有，已如前述，是原告既不合於上開函釋土地所有權人以
    持有1 年以上之自用住宅用地拆除改建房屋出售免辦理營業
    登記之情形，其依法自有辦理營業登記並繳納營業稅之義務
    。
  (五)從而，被告依系爭房屋及其坐落土地互易後出售予蔡文彬之
    總價款5,550,000 元，依房屋評定現值與土地公告現值之比
    例，計算系爭房屋之銷售額（含稅）為3,565,342 元（5,55
    0,000x460,000/460,000+256,000）， 補徵營業稅額169,79
    2 元（3,565,342/1.05x5%）， 於法均屬有據。
  (六)再按司法院釋字第275 號解釋：「人民違反法律上之義務而
    應受行政罰之行為，法律無特別規定時，雖不以出於故意為
    必要，仍須以過失為其責任條件。但應受行政罰之行為，僅
    須違反禁止規定或作為義務，而不以發生損害或危險為其要
    件者，推定為有過失，於行為人不能舉證證明自己無過失時
    ，即應受處罰。」查將貨物之所有權移轉與他人，以取得代
    價者，為銷售貨物，依法應繳納營業稅，營業稅法定有明文
    ，且財政部81 年1月31日台財稅第811657956 號函釋亦明文
    重申除土地所有權人以持有1 年以上之自用住宅用地拆除改
    建房屋出售者外，均應依法辦理營業登記，課徵營業稅及營
    利事業所得稅，此為原告所應遵守並應注意，原告在他人土
    地上建屋旋即互易銷售，卻未辦理營業登記並繳納營業稅，
    縱非故意，亦因無何不能注意之情事，竟未予注意，難謂為
    無過失，被告以其於裁罰處分核定前不再繼續營業、已補繳
    稅款，並於復查決定前以書面承認違章事實，並承諾繳清罰
    鍰，依修正稅務違章案件裁罰金額或倍數參考表規定，按所
    漏稅額169,792 元處1 倍罰鍰169,700 元（計至百元止），
    於法亦無不合。
九、綜上所述，原告之主張，均無可採，原處分關於系爭部分，
    認事用法，並無違誤，訴願決定遞予維持，亦無不合，原告
    徒執前詞，訴請撤銷，為無理由，應予駁回。
據上論結，本件原告之訴為無理由，爰依行政訴訟法第98條第3
項前段、第218條、民事訴訟法第385條第1項前段，判決如主文
中    華    民    國    95    年    11    月   16     日
                  第五庭審判長法  官  張  瓊  文
                              法  官  胡  方  新
                              法  官  王  碧  芳
上為正本係照原本作成。
如不服本判決，應於送達後20日內向本院提出上訴狀並表明上訴
理由，如於本判決宣示後送達前提起上訴者，應於判決送達後20
日內補提上訴理由書（須按他造人數附繕本）。
中    華    民    國    95    年    11    月   16     日
                              書記官  徐  子  嵐


司法院資訊處製作；財團法人民間司法改革基金會備份。
